臺灣高等法院民事判決　　　　　　　　 100年度重上字第19號
上　訴　人　林阿珠
訴訟代理人　王玉楚律師
　　　　　　顏文正律師
被　上訴人　林文中
訴訟代理人　胡盈州律師
　　　　　　陳麗芬律師
上列當事人間請求確認買賣關係不存在等事件，上訴人對於中華
民國99年11月26日臺灣士林地方法院99年度重訴字第74號第一審
判決提起上訴，本院於100年11月15日言詞辯論終結，判決如下
：
    主      文
上訴駁回。
第二審訴訟費用由上訴人負擔。
    事實及理由
一、上訴人於原審聲明第二項為：被上訴人應將臺北市○○區○
    ○段一小段 802地號、803號地號土地所有權全部，及其上
    688建號即門牌號碼為臺北市大同區○○○路○段89號房屋
    （下稱系爭不動產）於93年1月5日所為所有權移轉登記予以
    塗銷。於本院更正為：被上訴人應將系爭不動產於93年1月
    5日所為之所有權移轉登記（臺北市建成地政事務所92年12
    月31日大同字第15578號收案）予以塗銷，核屬民事訴訟法
    第256條「補充或更正事實上或法律上之陳述」，非為訴之
    變更或追加。
二、上訴人起訴主張略以：伊與兄林國連，於民國81年2月26日
    簽立約定書（下稱系爭約定書），約定伊同意將所有系爭不
    動產無償登記於林國連，惟以林國連嗣與建商合建分屋後，
    由伊取得頂樓整層所有權為條件。十餘年後，伊發現系爭不
    動產於93年1月5日以買賣為原因登記為林國連之子即被上訴
    人名下，但兩造間未成立買賣契約真意，無價金之給付，亦
    無物權移轉登記行為之合意，兩造間自不存在買賣關係及物
    權移轉登記行為。林國連趁伊於92年10月30日交付印鑑及印
    鑑證明予被上訴人之母林歐靜子，委由林國連辦理攤位續約
    事宜時，擅自以之辦理系爭不動產所有權移轉登記於被上訴
    人，即屬侵害伊之所有權，被上訴人亦有不當得利。又伊曾
    請求被上訴人塗銷移轉登記，惟經其拒絕，是兩造間就有無
    買賣關係確有爭執，自有提起確認之訴之必要。爰依民法第
    767條、第179條之規定求為命：(一)確認上訴人與被上訴人間
    就系爭不動產所有權買賣關係不存在。(二)被上訴人將系爭不
    動產於93年1月5日所為所有權移轉登記予以塗銷之判決。
    被上訴人則以：不爭執系爭不動產買賣契約不存在，且上訴
    人第2項聲明已包含第1項聲明，其確認之訴欠缺保護必要。
    又系爭不動產原為伊祖父購買，僅信託登記於上訴人名下，
    祖父之意係將之歸林國連所有，故於簽定系爭約定書時，即
    約定系爭不動產由林國連取得，上訴人依約應無條件提供證
    件等，將系爭不動產移轉登記於林國連。林國連於92年11月
    間向上訴人表示，為簡化日後繼承事項，請求上訴人逕將系
    爭不動產移轉登記予伊，上訴人亦同意，並請領印鑑證明交
    付林國連、指定由潘代書事務所承辦移轉登記事務，林國連
    將系爭不動產所有權狀、上訴人印鑑證明及伊之資料交付潘
    代書，其餘上訴人之身分證件、戶籍謄本等則由其自行交付
    ，且親自至代書事務所於契約上用印，是兩造就系爭不動產
    之物權行為確成立合意。其永樂市場攤位之續約均係其親自
    簽約及公證，未委託林國連辦理，亦未因此交付印鑑證明與
    林國連。上訴人對伊、林國連及林歐靜子提起之偽造文書告
    訴，已經檢察官為不起訴處分確定。系爭不動產之債權行為
    係兩造依先祖遺志及約定書為履行，非成立附負擔之贈與。
    該債權行為雖非買賣，但通謀虛偽意思表示既隱含依約定書
    履行之意，債權行為及物權行為仍屬有效。伊尚未與建商談
    合建，其主張分得頂樓之條件未成就，且約定書第4條亦僅
    約定違約者必須負損害賠償責任等語，資為抗辯。
三、原審駁回上訴人之請求。上訴人提起上訴，聲明：
    (一)原判決廢棄。
    (二)確認上訴人與被上訴人間就系爭不動產所有權全部於92年
      11月17日所為買賣契約關係不存在。
    (三)被上訴人應將系爭不動產於93年1月5日所為之所有權移轉
      登記(臺北市建成地政事務所92年12月31日大同字第15578
      號收案)予以塗銷。
    被上訴人答辯聲明：上訴駁回。
四、上訴人主張與林國連於81年2月26日簽立系爭約定書，系爭
    不動產於93年1月5日以買賣為原因登記為被上訴人名下，惟
    兩造間未成立買賣契約之事實，提出系爭約定書、所有權移
    轉登記契約書、土地及建物登記簿謄本為證（見原審卷一第
    10-19頁），被上訴人對此並不爭執，自堪信為真實。至上
    訴人主張兩造對於上開買賣關係，雙方尚有爭議，自有確認
    利益，被上訴人擅自辦理系爭不動產所有權移轉登記，侵害
    其所有權，且受有不當利，被上訴人應將系爭不動產於93年
    1月5日所為所有權移轉登記予以塗銷等情，為被上訴人所否
    認，並以前開情詞置辯。經查：
  (一)按確認法律關係之訴，非原告有即受確認判決之法律上利益
    者，不得提起之，民事訴訟法第247條第1項前段定有明文。
    上揭條文規定所謂即受確認判決之法律上利益，係指因法律
    關係之存否不明確，致原告在私法上之地位有受侵害危險，
    而此項危險得以對於被告之確認判決除去之者而言（最高法
    院42年台上字第1031號判例意旨參照）。又系爭土地移轉原
    因之買賣，固為通謀虛偽意思表示，但其隱藏之贈與行為已
    具備成立要件及生效要件，上訴人不得以其為虛偽之買賣而
    訴求塗銷兩造間就系爭土地之所有權移轉登記，上訴人既不
    得請求塗銷此項所有權移轉登記，則其訴求確認兩造間就系
    爭土地之買賣關係不存在，即無即受確認判決之利益，難認
    上訴人之先位之訴為有理由（最高法院69年台上字第3937號
    判決要旨亦可參照）。是若被告對原告主張之法律關係，自
    始無爭執，即法律關係之存否並無不明確之情形，尚不能謂
    原告有即受確認判決之法律上利益。經查，上訴人主張與被
    上訴人間就92年11月17日就系爭不動產之買賣關係不存在，
    被上訴人並不爭執，是該買賣契約法律關係不存在之存否並
    無不明確處，上訴人請求確認兩造間就系爭不動產買賣關係
    不存在，並無確認判決法律上利益，應予駁回。
  (二)上訴人主張系爭不動產所有權移轉登記並未經同意等情，為
    被上訴人所否認，自應由上訴人就此有利於己之事實，負舉
    證責任。查：
  1.承辦系爭不動產移轉登記之代書即證人潘耀正於原審到場證
    稱：「（對本件過戶的內容是否有印象？）時間久遠，是誰
    委任我的我沒有印象」、「（證人一般辦理過戶的時候，是
    否雙方都要到場辦理？）通常都是雙方要來」、「（如果只
    有權利人或是義務人單方來，但是說得到對方的同意，而且
    備齊所有的文件，這樣證人是否會代理辦理所有權移轉？）
    一般都是雙方來我才會辦理，而且印鑑章通常都是我在雙方
    面前蓋好之後還給他們」、「（是否須要核對身分證件？）
    買賣雙方我都會對證件資料，核對之後才送件，這個是我的
    習慣，不然會有冒名的問題」、「（請證人確認如果印鑑章
    不是由義務人帶來，而是由權利人拿義務人的印鑑章來給你
    ，你是一般不會辦理過戶，還是不可能會辦理過戶？）不可
    能」、「可以用委託書是的情形是人在國外，然後授權書有
    駐外單位的認證」（見原審卷第168-170頁）。而系爭不動
    產移轉登記並無委託人在國外辦理之情形，是依上開證詞，
    顯示系爭不動產移轉登記應係由上訴人親自辦理。
  2.依臺北市建成地政事務提供之資料觀之，系爭不動產於93年
    1月5日辦理所有權移轉登記，必須交付土地、建物所權狀正
    本、上訴人印鑑證明、戶籍謄本、身分證明等資料（見原審
    卷一第52-74頁）。而系爭不動產所有權狀自始即由林國連
    保管，此為兩造所不爭。另就印鑑證明部分，上訴人並不否
    認為自行申請，土地登記申請書及土地建物買賣所有權移轉
    契約書上印章之真正，上訴人亦不爭執，僅稱當初係因為辦
    理永樂公有市場攤位租賃公證，故將印鑑及印鑑證明交付給
    林國連、林歐靜子代為處理云云。惟按公證人作成公證書，
    應令請求人提出國民身分證或其他身分證明文件，證明其實
    係本人；由代理人請求者，應提出授權書；公證人應將公證
    書、證明身分、代理人權限、第三人允許或同意之證明書及
    其他附屬文件，編為卷宗保存之；公證法第73條前段、第76
    條第1項前段、第87條第1項分別定有明文。是公證人辦理租
    約公證時，必須核對身份文件，如有代理人必須核對授權文
    件，並附於原卷宗內。查證人即辦理92年10月30日永樂市場
    攤位租賃契約公證業務之公證人楊昭國到場證稱：「（當日
    辦理租約公現場情形及秩序安排情形？）基本上人數較多時
    就會有前製作業，管委會先把公證書依照攤位號碼排列好，
    會要求攤位排列等待公證，如果不是本人來，管委會會告知
    互先準備好授權書及印鑑證明，我會先問是否是本人，如果
    是本人我對一下身分證就要他直接簽名蓋章，如是不是本人
    我會核對授權書及印鑑證明」、「（文件是否當場當回去？
    ）身分證件是公證當時當場發還給本人，印鑑證明及授權書
    是附卷存查」等語（見本院卷第109-110頁）。而依上訴人
    主張之永樂公有市場攤位於92年10月30日辦理租賃公證全卷
    ，並無代理人代理上訴人辦理之情，亦無任何授權書附卷，
    有該公證卷宗可憑（見原審卷一第141-144頁）。且上訴人
    之印鑑證明為92年10月30日登記並申請（見本院卷第40、41
    、59頁），上開公證書亦為同日辦理，是上訴人所稱因照顧
    生病之配偶，無暇辦理租賃公證而交付印鑑證明委由林國連
    辦理云云，即無可信，堪見上訴人確係本人親自辦理市場攤
    位租賃契約公證。上訴人復主張上開租賃契約公證，係遭人
    冒名，印鑑證明則挪為系爭不動產之移轉登記用云云。然上
    訴人若於92年10月30日委任他人辦理永樂市場攤位租賃公證
    ，毋須提供印鑑及戶籍謄本，僅憑印鑑證明無法辦理系爭不
    動產所有權之移轉登記，林國連並無冒名公證以挪用印鑑證
    明之必要。證人楊昭國則到場證稱：「（能否僅依公證請求
    書所載，確認林阿珠於92年10月30日係親自到場辦理租約公
    證？）上面沒有記載代理人就是本人來辦理。這二件看起來
    是攤位互保，這是很普遍的情形，而且還有鄰居及管委會的
    人，應該冒名的機率不高，但是不敢說百分之百沒有」等語
    （見本院卷第110頁）。則衡諸常情，辦理公有市場攤位租
    賃契約公證，非僅上訴人1個攤商，永樂市場其他攤商均於
    同日辦理，而市政府市場管理處承辦人員亦在場偕同辦理，
    公有市場管理人員及其他攤商均認識上訴人、林歐靜子，焉
    有如此容易任由他人隨意冒用上訴人名義辦理租賃契約公證
    之理。上訴人主張係為辦市場攤位租賃公證而交付之印鑑證
    明遭上訴人挪用於辦理移轉登記云云，顯然無稽，而無可採
    。
  3.上訴人與林國連於81年2月26日簽訂之系爭約定書第3點記載
    ：「臺北市○○段○○段802、803地號土地及延平北路一段
    89號房屋所有權全部現以乙方（上訴人）為登記名義人，今
    乙方同意無償登記過戶給甲方（林國連）名義下，其應繳納
    稅捐及登記費用概由甲方負擔支裡，並雙方約定日後甲方及
    建設公司合建大樓時，甲方分得樓房之一層（即頂樓壹層）
    甲方同意無償給予乙方取得為所有，但該應負一切稅捐及費
    用概由乙方負擔支理，前項甲方辦理房地過戶登記時，乙方
    應不論何時無條件無償隨時提供證件及蓋章給甲方辦理，屆
    時乙方不得刁難推諉要求任何費用」（原審卷(一)第10頁）。
    即雙方約定上訴人同意將系爭不動產過戶至林國連名下，日
    後林國連與建商合建時，則負有移轉頂樓壹層所有權予上訴
    人之義務。而系爭不動產所有權狀自始即為林國連保管，且
    該址為林國連、被上訴人一家人所居住設籍，此觀系爭約定
    書所載林國連住址、系爭不動產移轉登記所附戶口名簿資料
    甚明（見原審卷一第10頁、本院卷第56、57頁）。上訴人既
    不能證明系爭不動產於93年1月5日辦理之所有權移轉登記未
    經其同意，承辦代書亦證稱系爭不動產移轉登記係其核對身
    分文件，應係由上訴人親自辦理，已如前述。上訴人為系爭
    不動產移轉登記向臺灣士林地方法院檢察署對被上訴人等提
    出偽造文書之告訴，亦經不起訴處分及再議駁回確定，有處
    分書附卷可參（見本院卷第80-85、101-104頁）。被上訴人
    辯稱當時因避免日後繼承問題，經過上訴人同意，而由上訴
    人提供文件指定移轉登記給被上訴人，應屬可信。應認兩造
    間就系爭不動產所有權移轉之物權行為意思表示已經合致。
    上訴人辯稱並無移轉所有權予被上訴人之任何意願云云，並
    不足取。
  (三)按「虛偽意思表示，隱藏他項法律行為者，適用關於該項法
    律行為之規定」，民法第87條第2項定有明文。即虛偽意思
    表示有時非出於不良動機，表意人與相對人間因礙於情面或
    其他原因，所為的意思表示雖非出於真意，卻隱藏他項法律
    行為之真正效果意思，此種行為稱為隱藏行為。查上訴人依
    系爭約定書將土地所有權移轉登記與林國連指定之被上訴人
    ，其買賣行為之形式固因通謀虛偽表示而歸於無效，惟系爭
    不動產所有權移轉登記之原因實為履行上訴人與林國連間所
    簽定之系爭約定書，因無法界定約定書之法律定性，始以「
    買賣」為原因辦理登記之情事，並非出於虛罔。從而，兩造
    就系爭不動產之所有權移轉原因固登記為「買賣」，實係以
    履行約定書的意思，而以買賣方式將土地所有權移轉登記與
    被上訴人，此時買賣行為固因通謀虛偽表示而歸於無效，然
    所隱藏的真正履行約定書之債權行為、物權行為則因具備成
    立要件及有效要件，應為有效，被上訴人據此取得系爭不動
    產之所有權，並無不當得利可言。則上訴人本於系爭不動產
    之所有權人地位，訴請主張塗銷登記，亦屬無據。
五、綜上所述，上訴人依民法第767條、第179條之規定，請求確
    認上訴人與被上訴人間就系爭不動產所有權買賣關係不存在
    ，被上訴人將系爭不動產於93年1月5日所為所有權移轉登記
    應以塗銷，均屬無據，應予駁回。原審為上訴人敗訴之判決
    ，並無不合。上訴意旨指摘原判決不當，求予廢棄改判，為
    無理由，應予駁回。
六、本件事證已臻明確，其餘兩造主張、陳述暨所提之證據，經
    審酌均與本院判決結果不生影響，爰不一一詳予論述。
七、據上論結，本件上訴為無理由，依民事訴訟法第449條第1項
    、第78條，判決如主文。
中    華    民    國   100    年    12    月    13    日
                  民事第十八庭
                        審判長法  官  湯美玉
                              法  官  胡宏文
                              法  官  李慈惠
正本係照原本作成。
如不服本判決，應於收受送達後20日內向本院提出上訴書狀，其
未表明上訴理由者，應於提出上訴後20日內向本院補提理由書狀
（均須按他造當事人之人數附繕本）上訴時應提出委任律師或具
有律師資格之人之委任狀；委任有律師資格者，另應附具律師資
格證書及釋明委任人與受任人有民事訴訟法第466條之1第1項但
書或第2項（詳附註）所定關係之釋明文書影本。如委任律師提
起上訴者，應一併繳納上訴審裁判費。
中    華    民    國   100    年    12    月    14    日
                              書記官  王敬端
附註：
民事訴訟法第466條之1（第1項、第2項）：
對於第二審判決上訴，上訴人應委任律師為訴訟代理人。但上訴
人或其他法定代理人具有律師資格者，不在此限。
上訴人之配偶、三親等內之血親、二親等內之姻親，或上訴人為
法人、中央或地方機關時，其所屬專任人員具有律師資格並經法
院認為適當者，亦得為第三審訴訟代理人。